台灣彰化地方法院民事判決　九十一年度訴字第九二四號
　　原　　　告　乙○○
　　被　　　告　甲○○
右當事人間請求返還不當得利事件，本院判決如左：
    主      文
被告應給付原告新台幣玖拾柒萬肆仟捌佰拾元，及自民國八十七年十二月二十六
日起至清償日止，按年息百分之五計算之利息。
訴訟費用由被告負擔。
本判決於原告以新台幣拾貳萬肆仟元供擔保後，得假執行。
    事      實
甲、原告方面：
一、聲明：除假執行擔保金額外，如主文所示。
二、陳述：
（一）原告於民國（下同）八十一年七月間向被告借款新台幣（下同）一百萬元，並
      以原告所有坐落彰化縣員林鎮○○段三二五０地號、面積零點二九九五四一公
      頃、應有部分二九九七五四分之一九七八土地，及其地上建物即門牌號碼彰化
      縣員林鎮○○路一六六號四樓鋼筋混凝土結構造房屋（下稱系爭房地）為被告
      設定最高限額一百萬元的抵押權。
（二）嗣因被告於八十四年間向本院聲請拍賣抵押物，就系爭房地實行抵押權後，原
      告與被告雙方於八十四年八月四日達成和解，由原告就前開抵押債權本金一百
      萬元全部清償完畢；利息部分雙方亦同意自八十二年七月六日起至八十四年十
      月二十日止，共計算為三十五萬元亦由原告如數支付，兩造之債權、債務已完
      全消滅。詎被告拒不塗銷上開抵押權登記，又於世華聯合商業銀行股份有限公
      司於八十七年間以第一順位抵押權人地位就系爭房地聲請強制執行時，被告明
      知其對原告之債權早已因原告清償而消滅，竟蒙蔽本院民事執行處，以抵押權
      人身分聲明參與分配，並取得分配款九十七萬四千八百三十三元，顯屬無法律
      上原因而受利益致原告受損害，被告自應將其所受利益，附加利息一併償還。
三、證據：提出和解書、本院八十七年執字第二九七八號民事執行事件分配表、土地
    登記簿謄本、建築改良物登記簿謄本各一份，收據二份（以上皆影本）為證。
乙、被告方面：
一、聲明：原告之訴及假執行之聲請均駁回。
二、陳述：兩造確實有簽訂和解書，原告也確實已經清償一百三十五萬元給被告，但
    原告在八十四年八月前尚有不在系爭抵押權設定的範圍之內的其他債務未清償被
    告，原告所開給被告的支票有部分不是支付利息的錢，是支付其他借貸的錢，被
    告是因為經濟上不能負擔，所以才一直沒有將上開分配款償還原告。
    理      由
一、本件原告主張：其於八十一年七月間向被告借款一百萬元，並以原告所有系爭房
    地為被告設定最高限額一百萬元的抵押權，嗣因被告於八十四年間向本院聲請拍
    賣抵押物就系爭房地實行抵押權後，兩造於八十四年八月四日達成和解，由原告
    就前開抵押債權本金一百萬元全部清償完畢；利息部分雙方亦同意自八十二年七
    月六日起至八十四年十月二十日止，共計算為三十五萬元亦由原告如數支付，兩
    造之債權、債務已完全消滅。詎被告拒不塗銷上開抵押權登記，於世華聯合商業
    銀行股份有限公司於八十七年間以第一順位抵押權人地位就系爭房地聲請強制執
    行時，被告明知其對原告之債權早已因原告清償而消滅，竟蒙蔽本院民事執行處
    ，以抵押權人身分聲明參與分配，並取得分配款九十七萬四千八百三十三元，顯
    屬無法律上原因而受利益致原告受損害，被告自應將其所受利益，附加利息一併
    償還等語；被告則以：原告在八十四年八月前尚有不在系爭抵押權設定的範圍之
    內的其他債務未清償，原告所開給被告的支票有部分不是支付利息的錢，是支付
    其他借貸的錢，被告是因為經濟上不能負擔，所以才一直沒有將上開分配款償還
    原告等語，資為抗辯。
二、經查，本件原告主張之上情，業據原告提出和解書、本院八十七年執字第二九七
    八號民事執行事件分配表、土地登記簿謄本、建築改良物登記簿謄本各一份，收
    據二份（以上皆影本）為證；被告除對於原告主張之上情並不爭執外，並自認：
    兩造確實有簽訂和解書，原告也確實已經清償一百三十五萬元給被告等語明確（
    見本院卷第三十三頁），自堪信原告右開主張為真實。
三、按和解有使當事人所拋棄之權利消滅及使當事人取得和解契約所訂明權利之效力
    ，民法第七百三十七條定有明文。兩造就系爭抵押債權於八十四年八月四日書立
    之和解書既載明：原告於和解當日交付訴外人陳金城所有面額分別為三十萬元、
    三十萬元、四十萬元支票與被告；利息部分雙方同意自八十二年七月六日起至八
    十四年十月二十日止，全部利息為三十五萬元（見本院卷第七頁）。可徵兩造間
    於八十四年八月四日已就原告尚積欠被告系爭抵押債權之本金一百萬元及利息三
    十五萬元結算明確，被告既自認原告已清償一百三十五萬元無誤，足見兩造間系
    爭抵押債權確已由原告清償完竣無疑。被告雖辯稱：原告在八十四年八月前尚有
    不在系爭抵押權設定的範圍之內的其他債務未清償，原告所開給被告的支票有部
    分不是支付利息的錢，是支付其他借貸的錢，被告是因為經濟上不能負擔，所以
    才一直沒有將上開分配款償還原告云云。然查，被告所指原告尚欠被告之其他債
    務等情，除為原告所否認外，被告並未提出任何證據證明之，且被告既自認其所
    指原告尚欠的其他債務不在系爭抵押權設定的範圍之內（見本院卷第三十三頁）
    ，即與本件原告主張之不當得利返還請求權無涉，非本件所得審究，再被告縱係
    確實經濟上不能負擔本件返還義務，亦不足為其有利之認定，是被告上開所辯均
    無足取。
四、按無法律上之原因而受利益，致他人受損害者，應返還其利益。雖有法律上之原
    因，而其後已不存在者，亦同；受領人於受領時，知無法律上之原因或其後知之
    者，應將受領時所得之利益，或知無法律上之原因時所現存之利益，附加利息，
    一併償還；如有損害，並應賠償，民法第一百七十九條、第一百八十二條第二項
    後段分別定有明文。茲被告於本院八十七年執字第二九七八號民事執行事件，明
    知其對原告之抵押債權已因原告清償而消滅，竟仍以抵押權人身分聲明參與分配
    ，並於八十七年十二月二十六日取得分配款九十七萬四千八百三十三元，自屬無
    法律上原因而受利益致原告受損害，參諸首開說明，被告自應將其受領時所得之
    利益，附加利息一併償還。從而，原告依據不當得利法律關係，請求被告給付九
    十七萬四千八百三十三元，及自受領時即八十七年十二月二十六日起至清償日止
    ，按年息百分之五計算之法定遲延利息，洵屬有據，應予准許。
五、原告陳明願供擔保以代釋明，請准為假執行之宣告，核無不合，爰酌定相當之擔
    保金額准許之。
據上論結，本件原告之訴為有理由，依民事訴訟法第七十八條、第三百九十條第二項
決如主文。
中　　　華　　　民　　　國　　九十一　　年　　 十一　　 月　　二十九　　日
                                臺灣彰化地方法院民事第一庭
~B審判長法官　林金灶
~B　　　法官　羅秀緞
~B　　　法官　王昌鑫
右為正本係照原本作成。
如對本判決上訴，須於判決送達後二十日內向本院提出上訴狀。
~B法院書記官　梁高賓
中　　　華　　　民　　　國　　九十一　　年　　 十一　　 月　　二十九　　日
